臺灣高雄地方法院民事判決　九十一年度勞簡上字第四號
　　上　訴　人　高雄市公共車船管理處
　　法定代理人　乙○○
　　訴訟代理人　甲○○
　　被上訴人　　丙○○
右當事人間請求損害賠償事件，上訴人對於中華民國九十年十二月十二日本院高雄簡
易庭八十九年度雄簡字第三七四一號第一審民事簡易判決提起上訴，本院判決如左：
    主      文
原判決廢棄。
被上訴人在第一審之訴及假執行之聲請均駁回。
第一、二審訴訟費用由被上訴人負擔。
    事實及理由
一、被上訴人起訴主張：被上訴人於六十四年十二月二十日進入被上訴人機關擔任駕
    駛員職務，並由上訴人為其辦理勞工保險，因被上訴人於七十年十月間晉升為站
    務員，經向行政院人事行政局函詢經轉上訴人請依法令規定辦理，上訴人引用勞
    工保險局七十年十月二十八日勞（承）字第五七六九八號函令被上訴人轉投公保
    ，後因其餘與被上訴人相同情況之同事均得選投勞保，被上訴人遂於七十五年向
    內政部、銓敘部等機關陳情，經銓敘部等相關部會於七十五年八月十三日開會議
    結果，始以特例方式允許被上訴人再參加勞保，上訴人始於七十五年十二月一日
    起再為被上訴人辦理勞保，惟因上訴人於七十一年二月十九日為被上訴人辦理退
    保，致使中斷年資為四年九月十一日，致被上訴人損失勞保老年給付四十萬一千
    元，上訴人顯違反兩造勞動契約約定之附隨義務，爰依不完全給付之債務不履行
    損害賠償、侵權行為等法律關係及勞工保險條例第七十二條之規定，提起本件訴
    訟等語。
  　被上訴人並於本院補稱：被上訴人曾於七十年十月九日去函詢問行政院人事行政
    局，經該局函轉上訴人機關辦理結果，上訴人強令被上訴人改投公保，被上訴人
    不得已始加入公保，並非自願放棄勞保年資，而上訴人身為行政機關，自難謂其
    不明法令，竟強制被上訴人退出勞保加入公保，實為不明法令之錯誤，影響被上
    訴人權益至鉅，至勞工保險主管機關是否對上訴人課處罰鍰，仍無礙於上訴人機
    關疏失責任之成立，被上訴人係於八十九年一月十六日退休，向勞工保險局申請
    老年給付，短少四十一萬一千元，隨即主張本件權利，至此損害始行發生，是上
    訴人主張本件請求權已罹於消滅時效，應非可採。
    並聲明：求為駁回上訴。
二、上訴人則以依照台閩地區勞工保險局七十年十月二十八日勞（承）字第五七六九
    八號函示內容，勞工保險被保險人如係晉升或轉任公務人員，自應依公務人員保
    險法規定參加公務人員保險。被上訴人既於七十年十一月一日由駕駛員升任站務
    員，上訴人遂引用該函及依公務人員保險法第六條規定處理，並經被上訴人同意
    改投公保，上訴人並無疏失可言等語資為抗辯。
    上訴人並於本院補稱：被上訴人於七十年一月取得公務人員任用資格，同年十一
    月調升委任站務員職務，上訴人依公務人員保險法第六條規定及勞工保險局七十
    年十月二十八日勞承字第五七六八九號函示，由勞保轉投公保，而參加公保之要
    件乃由本人親自填寫相關表件並簽章，方能完成要保手續，如被上訴人不願改投
    公保，當初自可拒填要保文件並提出異議，上訴人並無強迫其簽章改投公保情事
    ，足見被上訴人已默示同意改投公保。嗣勞工保險局雖於七十一年二月十九日以
    勞承字第二０三二三號函知各投保單位，表示可依投保人志願選擇參加勞保等語
    ，然上訴人並未接獲該函示，是否以此認為上訴人負有此等附隨義務，有待斟酌
    。而被上訴人於七十五年間由公保轉投勞保之時，勞工保險主管機關亦未對上訴
    人科處罰鍰，顯見上訴人並無過失。上訴人當初向有關單位陳情由公保改投勞保
    之時，應對後果有所瞭解，卻未曾提出任何異議，有悖常情。況被上訴人改投勞
    保迄今已逾十五年之請求權時效，自不得再對上訴人請求賠償。被上訴人參加公
    保期間，各項補助、福利均未減少，亦未繳交任何勞保費用，其要求勞保老年給
    付之損失，實屬無據。再者，銓敘部在專案審查被上訴人之申訴案時，即表示公
    、勞保性質不同，年資不得併計，如參加勞保，其前公保年資應先聲明放棄。銓
    敘部同意被上訴人請求，乃基於維護當事人權益而來，實為不得已之處置，並非
    上訴人之疏失，被上訴人依勞工保險條例第七十二條提起本件訴訟，實無理由。
    並聲明：求為判決(一)原判決廢棄。(二)右廢棄部分被上訴人在第一審之訴駁回。
三、上訴人雖以本件被上訴人改投勞保已逾十五年之請求權時效，不得再對上訴人請
    求賠償，惟按因侵權行為所生之損害賠償請求權，自請求權人知有損害及賠償義
    務人時，二年間不行使而消滅，民法第一百九十七條第一項定有明文。而所謂知
    有損害，謂知悉受有何項損害而言，被上訴人係於八十九年一月十六日退休，向
    勞工保險局申請老年給付時短少四十一萬一千元，始知損害之發生，而其於八十
    九年十月十一日提起本件民事訴訟並繫屬本院高雄簡易庭，亦有本院收文章可佐
    ，上訴人主張本件請求權已罹於消滅時效，應非可採。
四、被上訴人主張其自六十四年起擔任上訴人駕駛員職務，並參加勞工保險，嗣於七
    十年十一月一日因晉升站務員取得公務人員資格，並於七十年十一月一日改投公
    保，並於七十一年二月十九日退保勞工保險，七十五年十二月一日因銓敘部決議
    使被上訴人再轉投勞保，被上訴人因而中斷勞保年資四年九月又十一日，被上訴
    人於八十九年十一月十六日退休時，請領老年給付為一百一十六萬二千九百元，
    短少給付數額為四十萬一千元等事實，業據提出上訴人七十年十二月八日七０高
    車人二字第四九三九號函、老年給付編審清單、勞工保險給付收據、郵政存簿儲
    金簿及勞保年資明細表各一件在卷可稽，並有銓敘部七十五年八月十三日研商「
    高雄市公共車船管理處調度員易祚豐、丙○○改投勞保」會議記錄暨相關資料一
    件可佐，且為上訴人所不爭執，自應認為真實。至被上訴人主張其短少之老年給
    付數額，係因上訴人誤解法令、強制其改投公保之疏失所致乙節，則為上訴人所
    否認。是本件兩造爭點為：被上訴人於七十年十一月一日起因晉升站務員，嗣並
    改投公保所造成勞保年資中斷，上訴人有無故意過失或可歸責之事由？抑或有違
    勞工保險條例所規定投保之附隨義務？經查：
  (一)上訴人於七十年十二月八日以七０高車人二字第四九三九號函就被上訴人得否繼
    續參加勞工保險事為解釋，係引用台閩地區勞工保險局七十年十月二十八日勞承
    字第五七六九八號函規定：「．．．同時具備或已具有參加公務人員勞工保險條
    件身分者．．．當擇一參加不得重複投保，惟勞工保險被保險人如係晉升或轉任
    公務人員，自應依公務人員保險法規定參加公務人員保險」為據，並因而於七十
    年十二月二十二日由上訴人為要保機關為被上訴人辦理參加公務人員保險事宜並
    記載到職，要保日為七十年十一月一日於要保名冊上，有卷附中央信託局公務人
    員保險處九十一年六月十三日函所附要保名冊一件可證，而被上訴人確於七十年
    十一月一日因晉升站務員而取得公務人員資格，亦為兩造所不爭執，是上訴人當
    時縱引用前揭台閩地區勞工保險局函文後段之文義解釋，而通知被上訴人改投公
    保，亦無任何故意、過失或可歸責之事由可言。況上訴人機關之職員於升職取得
    公務人員身分後，是否得認為兼具公務人員及勞工身分，亦遲至於七十二年九月
    經銓部以（七二）台楷特二字第四二一五七號函認定與上訴人相同情況之職工
    葉永雄兼具公勞保雙重資格後，上訴人機關始知所屬駕駛員升任職員後具公勞保
    雙重身分，此有銓部九十年九月十四日以九十退一字第二０六六八號函檢送本
    院之會議紀錄，其中說明二記載「茲章員．．．來函陳情．．。又聲稱以往高雄
    市公車處，並無此案例可循，至近年方知可由駕駛員晉升站務員，依法可繼續參
    加勞保等情」，說明四記載「案經轉准高雄市公共車船管理處，．．．函復略以
    ：．．．又本案癥結．．．，而在機關性質及職員身份獲本部確定後作為上有所
    差異，．．．且章、易二員係屬七十二年九月以前未經本部認定機關性質及職員
    身分之案例」等語，是被上訴人於因升任而取得公務人員資格之七十年十一月一
    日時，上訴人機關並未能確知被上訴人同時具公勞保之雙重身分且亦無往例可資
    援用甚明。
  (二)而上訴人係於七十年十二月二十二日為被上訴人辦理參加公務人員保險事宜，有
    卷附中央信託局公務人員保險處九十一年六月十三日函所附要保名冊一件可證，
    依八十四年六月九日修正前之公務人員保險法施行細則第二十一條、第二十二條
    規定：「要保名冊及保險卡，應依左列規定填列：．．．二保險卡：每人一份，
    分甲、乙、丙、丁、戊五聯，由要保機關及被保險人用墨水筆正楷遂欄詳實填寫
    ，如有塗改，應分別蓋章證明：．．．(二)被保險人填列事項：1.姓名；2.性別；
    3.籍貫；4.出生年、月、日；5.國民身分證字號及統一編號；5.受益人之姓名、
    關係及國民身分證字號及統一編號；6.配偶父母子女之姓名；8.現住址；9.如有
    殘廢或生理缺陷，應詳細註明其部位及程度；10.甲聯及戊聯保險卡上，應浮貼本
    人最近半身一寸照片各一張，並於照片背面書明本人姓名。保險卡填妥後，由要
    保機關及被保險人分別蓋章．．．」等語觀之，保險卡需由被保險人本人填寫，
    且塗改部分尚須蓋章證明，填載事項更涉及多項個人資料及受益人之指定，實難
    假手他人，如非出於個人同意之意願，上訴人並未能單方為被上訴人提出要保申
    請，是被上訴人主張其受上訴人強制改投公保之語，應非可採。
  (三)被上訴人另主張上訴人因過失而誤解法令，然被上訴人係於七十年十月間取得委
    任站務員一職之事實，為兩造所不爭執，依當時台閩地區勞工保險局所為前述七
    十年十月二十八日函示內容之文義解釋，上訴人因而為被上訴人辦理公保之投保
    事宜，並無可歸責之事由疏失可言已如前述，尚不能因而認上訴人所為係誤解法
    令；被上訴人雖又主張上述勞工保險局函示有違銓敘部五十七年四月十八日經臺
    （五七）人字第一三七一一號函所發布修正之「軍人、公務人員、勞工保險實務
    處理要點」規定，然該要點僅謂：「(一)依法同時或已具有參加公務人員保險勞工
    保險多種身分者應擇一參加，不得重複投保；(二)凡具有公保勞保雙重資格者，在
    本要點實行前其參加公務人員保險或勞工保險之一者，仍以繼續參加各該保險為
    原則，如被保險人願意放棄原有保險年資改投他種保險者，得依其志願辦理，但
    以一次為限」等語，亦即，如非在五十三年四月二十四日上開要點發布前即具有
    公保、勞保之雙重身分而參加其一者，並無上開要點所列第二點規定之適用，而
    應回歸第一點之規定，亦即僅得擇一參加，不得重複投保，勞工保險局上述函示
    內容，與該要點第一點所謂「擇一辦理」之精神，並無違背；況六十八年九月十
    一日公布施行之勞工保險條例施行細則第二十四條，亦僅規定：「同時具有參加
    公務人員保險與本保險條件者，僅得擇一參加之」等語，而上訴人機關並非勞工
    保險主管機關，在就勞工保險之被保險人晉升為公務人員後應否投保公保之具體
    問題，在有勞工保險主管機關所為函示存在之情形下，何能期待上訴人捨棄勞工
    保險主管機關之函示內容於不顧？另就被上訴人因升職而得兼具公勞保雙重身分
    亦至七十二年九月經銓部對於葉永雄一案予以明示確認亦如前述，是上訴人為
    被上訴人辦理公務人員保險投保事宜，並無因故意或過失所致之不法侵害或具有
    可歸責之事由可言。被上訴人此部分主張，亦不足信。
  (四)至於被上訴人以銓敘部七十一年八月二十三日（七一）台楷特二字第四六二二二
    號函及內政部七十一年三月二十日台內社字第七八一九四號函等行政命令，認上
    訴人為被上訴人辦理公保顯有疏失，姑不論上開二函示係作成於本件投保公保之
    後，上訴人機關本無從得悉，更無因未適用上開法令而有何疏失可言。再者，內
    政部七十一年三月二十日台內社字第七八一九四號函示係認為「政府於開辦勞工
    保險初期對『工人』一詞，係採廣義解釋，規定公民營場、礦、廠職員，凡參加
    所屬各該事業之工會為會員者皆應參加勞工保險。嗣四十七年實施公務人員保險
    ，公營事業編制內職員亦為該保險強制投保對象，遂發生該等人員同其參加公、
    勞保資格問題，為保障已參加勞保之公營事業職員之保險年資，增進其勞保老年
    給付權益，乃由銓敘部與本部於五十三年四月廿四日訂定『軍人、公務人員、勞
    工保險實務處理要點』乙種，俾使能依其志願選擇繼續參加勞保或改投公保」等
    語，其重點在於為解決公務人員保險實施後，如何保障該時已取得勞工保險年資
    者之問題，故有「軍人、公務人員、勞工保險實務處理要點」之公布，並非謂公
    務人員保險法施行後始取得公務人員任用資格者，仍有依志願選擇加入勞保或公
    保之權益，此至多僅係不得重複投保之問題。即便引用此一函示，是否當然得導
    出被上訴人得選擇繼續投保勞保，亦非無疑，何能謂上訴人有不適用法令之疏失
    ？被上訴人前開主張，更無足取。
  (五)又勞工保險條例第七十二條第一項固規定，投保單位不依本條例之規定辦理投保
    手續者，按自僱用之日起，至參加保險之日止應負擔之保險費金額，處以二倍罰
    鍰；勞工因此所受之損失，並應由投保單位依本條例規定之給付標準賠償之，然
    前開規定係規範同法第六條之勞工，應以其雇主或所屬機構為投保單位，全部參
    加勞工保險為被保險人者而言，而本件被上訴人係於七十年十一月一日因晉升站
    務員取得公務人員資格，與前揭法條規定之情形並不相同，已難認上訴人違反該
    條規定；且當時上訴人機關並未能確認被上訴人因而得兼具公務人員及勞保雙重
    身分，因而依台閩地區勞工保險局前揭函文之文義解釋而通知被上訴人改投公保
    ，並無故意、過失或可歸責之事由等情，均已如前述，是上訴人並未違反前開法
    條之規定，不能認為其所為係違反為勞工投保之附隨義務甚明。
五、按民法所定不完全給付之損害賠償責任，係以該不完全給付係因可歸責於債務人
    之事由而生者為前提，而侵權行為損害賠償責任之成立，亦需以行為人有故意或
    過失為要件。而本件上訴人就被上訴人於七十年十一月一日升職後，為被上訴人
    辦理改投公保之行為，並無任何故意、過失或可歸責之事由，均已如前述，所為
    自不足構成侵權行為或不完全給付之損害賠償責任至明，又上訴人亦未違反勞工
    保險條例第七十二條規定亦如前述；是被上訴人主張上訴人違反兩造勞動契約約
    定之附隨義務，依不完全給付之債務不履行損害賠償、侵權行為等法律關係及勞
    工保險條例第七十二條之規定，請求上訴人給付其因改投公保中斷之勞保年資老
    年給付四十萬一千元及法定遲延利息，即屬依法無據，應予駁回；原審判命上訴
    人給付，而為上訴人敗訴之判決，自有未洽。上訴意旨指摘原判決不當，求予廢
    棄，為有理由。爰由本院將原判決廢棄，並改判如主文第二項所示。
據上論結：本件上訴為有理由，依民事訴訟法第四百三十六條之一第三項、第四百五
十條、第七十八條，判決如主文。
中　　　華　　　民　　　國　　九十一　　年　　十　　　　月　　十八　　　日
　　　　　　　　　　　　　　　臺灣高雄地方法院勞工法庭
~B審判長法官　黃蕙芳
~B法　　　官　黃宏欽
~B法　　　官　林玉心
本判決不得上訴。
中　　　華　　　民　　　國　　九十一　　年　　十　　　　月　　十八　　　日
~B法院書記官  陳家宏
